臺灣高等法院民事判決　　　　　　　　 94年度上易字第216號
上　訴　人　乙○○
訴訟代理人　林思銘律師
複　代理人　劉雅萍律師
被　上訴人　甲○○
訴訟代理人　賴彌鼎律師
複　代理人　林宗竭律師
上列當事人間請求返還買賣價金事件，上訴人對於中華民國93年
12 月31日台灣新竹地方法院93年度訴字第590號第一審判決，提
起上訴，本院於中華民國94年 6月21日言詞辯論終結，判決如下
：
    主  文
上訴駁回。
第二審訴訟費用由上訴人負擔。
    事實及理由
一、上訴人主張：兩造於民國（下同）93年7月3日，就坐落新竹
    市○○段 548、548之1地號土地簽訂買賣契約（下稱系爭契
    約），依系爭契約第2條第1項約定，上訴人應於93年7月8日
    匯款新臺幣（下同）150 萬元入被上訴人帳戶，然上訴人因
    公至馬祖出差不及，需遲至 93年7月12日始能匯款，乃於93
    年7月7日上午，電告訴外人李昆鴻代為通知被上訴人。上訴
    人於93年7月12日上午，將簽約款150萬元匯予被上訴人。上
    訴人從未接到被上訴人定期催告給付之通知，是上訴人實無
    任何遲延給付簽約款情事。被上訴人亦未依系爭契約第10條
    為定期催告給付之通知，被上訴人 93年7月10日片面以新竹
    武昌郵局第1089號存證信函，通知上訴人表示違約，洵屬無
    理。上訴人於93年7月13、15日，分別以新竹光華郵局第172
    號、第 174號存證信函，通知被上訴人應依約將實施用印之
    資料交付代書，否則，將依系爭契約第10條追究責任，然被
    上訴人均置之不理。上訴人乃於 93年7月23日以新竹英明郵
    局第948號存證信函，通知被上訴人依系爭契約第 10條後段
    之規定解除契約，請求被上訴人加倍賠償所收價款同額之損
    害金與上訴人。聲明：被上訴人應給付上訴人 150萬元，及
    自起訴狀繕本送達翌日起至清償日止，按年利率5%計算之利
    息等語。
二、被上訴人則以：變更簽約金給付日期，事涉契約變更，應經
    雙方當事人合意，始生契約變更之效力，被上訴人縱未明示
    拒絕延後給付期日，亦無足認被上訴人已默示同意，系爭買
    賣契約自不生變更之效力，上訴人仍應依約於7月8日給付簽
    約款，否則即屬遲延給付無疑。且李昆鴻亦於庭訊證稱7月9
    日接獲被上訴人電告請買主不要匯款進來，並於當天去電通
    知上訴人，上訴人當時很詫異沒有說什麼等語，顯見被上訴
    人實已明確拒絕上訴人延期給付簽約金之要約。且依系爭買
    賣契約第2條，被上訴人係應於次日完成備證用印之產權過
    戶事宜，被上訴人將在未收取任何對價前，即須移轉土地所
    有權予上訴人，上訴人自不應遲延匯款。又上訴人開立予被
    上訴人供作擔保之本票，竟無發票日之記載，而屬無效票據
    ，顯無誠信。又被上訴人亦於93年11月12日當庭返還簽約金
    150萬元支票予上訴人，經上訴人於同年12月1日確認該支票
    業兌現完畢。從而，上訴人雖於93年7月12日上午，不顧被
    上訴人反對，將簽約款150萬元匯入被上訴人帳戶，惟當日
    夜間兩造於仲介人處協商時，上訴人初雖不願合意解除契約
    ，惟被上訴人因兩造互信基礎盡失，堅決解除系爭買賣契約
    ，並全額退還簽約金，且仲介人李昆鴻亦當場表示本件買賣
    不成，並退還上訴人給付之仲介費20萬元支票，上訴人未異
    議當場收受，有李昆鴻到庭為證，故本件系爭買賣契約，業
    經兩造於93年7月12日合意解除。縱認系爭契約未經兩造合
    意解除，但約定之違約金顯然過高，且係上訴人違約在先，
    致履約誠信盡失，實不可歸責於被上訴人，上訴人又未主張
    受有任何損害，依民法第252條規定，應予酌減至零。聲明
    駁回上訴人原審之訴等語，資為抗辯。
三、原審判決駁回上訴人之訴。上訴人就敗訴部分，提起上訴，
    求為將原判決廢棄，命被上訴人應給付上訴人 150萬元及自
    起訴狀繕本送達翌日起至清償日止，按年息5%計算之利息。
    其補陳略以：93年 7月12日夜間係因仲介人恐被上訴人不賣
    系爭土地，而無法繼續履約，主動表示先返還仲介款之支票
    ，並非上訴人同意終止等語。被上訴人則求為駁回上訴。並
    補陳略以：被上訴人並未同意上訴人延期給付簽約金，且兩
    造亦已於93年7月12日合意解除系爭契約等語。
四、上訴人主張之事實，固據上訴人提出系爭買賣契約書一件可
    稽。且上訴人於93年7月12日，匯款150萬元至被上訴人銀行
    帳戶內乙節，亦為被上訴人所不爭。惟被上訴人辯稱因上訴
    人未如期付款，被上訴人也未同意其延期付款，兩造乃於93
    年 7月12日合意解除系爭買賣契約等語。經查：上訴人雖主
    張其曾於93年7月7日委託訴外人李昆鴻，通知被上訴人將於
    同年 7月12日匯入簽約款至被上訴人帳戶云云。惟據證人即
    本件系爭買賣之仲介李昆鴻於原審結證：「（問：你所擔任
    的職務為何？）答：仲介，在湯尼代書事務所受僱，並非地
    政士。」、「（問：是否有幫兩造仲介系爭土地？）答：有
    ，買方是看廣告跟我們聯絡，經我們撮合成交。」、「（問
    ：買賣雙方的仲介費用如何計算？）答：買方是成交價的2%
    ，賣方為1%。」、「（問：兩造在訂立買賣契約書時，為何
    會約定在今年的 7月8日繳付簽約款150萬元？）答：這是買
    賣雙方談妥的付款方式。」、「（問：當時你有無幫兩造作
    一些付款方式的溝通或建議？）答：我是尊重兩造的意思，
    我沒有主動提出。」、「（問：在兩造訂約之後上訴人有無
    請你向被上訴人表示要求延緩付款之事？）答：有，時間是
    在7月7日早上上訴人打電話跟我說。」、「（問：你有無將
    此事告訴被上訴人？）答：我有打電話向被上訴人的先生說
    ，說因買方楊先生要去馬祖出差，原定7月9日備件用印的日
    期要延到星期一7月12日，連同第一次的簽約款150萬元，也
    要到 7月12日才付款。被上訴人先生沒有表示好或不好。」
    、「（問：後來你有無告訴上訴人說被上訴人是否同意他延
    緩付款？）答：沒有。上訴人也沒有詢問我被上訴人是否同
    意在 7月12日才收簽約款。」、「（問：7月7日當天接到上
    訴人傳達延緩付款的請求之後，是否有再向被上訴人本人傳
    達上訴人的意思？）答：沒有，因為本筆土地從一開始都是
    與被上訴人的先生聯絡，被上訴人是有在簽買賣契約書時到
    場親自簽名。」、「（問：就你所認知，被上訴人是否有同
    意讓上訴人延緩付款到 7月12日再付？）答：被上訴人的先
    生有在7月9日打電話給我，叫我跟買主說不要匯款進來，我
    在當天就立刻打電話通知上訴人。上訴人當時很詫異沒有說
    什麼。」等語（見原審卷第52至56頁筆錄），是被上訴人並
    未同意上訴人延緩至93年7月12日，始付簽約款150萬元，而
    證人李昆鴻與兩造既無任何利害關係，衡之常情，其應無蓄
    意偏袒被上訴人，故為不利於上訴人陳述之理，是上訴人所
    述被上訴人有同意其延緩給付簽約款情事，要非可取。
五、次查兩造於93年7月3日簽訂系爭買賣契約書時，係約定上訴
    人須於 93年7月8日將簽約款150萬元匯入被上訴人帳戶，則
    上訴人嗣後欲變更付款時間至 93年7月12日，顯已更易兩造
    原先就簽約款付款期限之約定，而有變更系爭買賣契約原定
    內容之情，應認除非徵得被上訴人承諾，否則不具效力。是
    被上訴人就上訴人委請訴外人李昆鴻轉達其欲延緩付款之提
    議，既未有積極表示同意之行為，且因被上訴人亦無任何舉
    動或其他情事，足以間接推知其有同意上訴人延緩付款之意
    思，即難僅因被上訴人之夫與李昆鴻於93年7月7日電話聯繫
    時，就其轉達上訴人擬欲延緩付款之意，未表示任何意見，
    逕予推定被上訴人已有默示同意上訴人延緩付款之事。且被
    上訴人於93年7月9日再由其夫打電話予仲介李昆鴻，要其轉
    告上訴人不要匯款至被上訴人帳戶，且於 93年7月10日，旋
    即寄發新竹武昌街郵局第1089號存證信函予上訴人謂：「台
    端於民國93年7月3日簽訂土地買賣合約事，新竹市○○段54
    8及548之1等二筆土地買賣，台端未依買賣契約書第 2條第1
    項於93年7月8日匯款，已違約，特此通知。」等情，益徵被
    上訴人並未同意上訴人延期至93年7月12日始須給付150萬元
    之簽約款，灼然可見。
六、按買賣契約之合意解除非要式行為，買賣雙方當事人解除契
    約之意思表示一致，買賣契約即因之而解除，並不以訂立解
    除契約之書面為必要。查被上訴人抗辯其因不同意上訴人延
    期至93年7月12日始給付簽約款，兩造乃於93年7月12日晚間
    ，前往湯尼代書事務所，在原先仲介人李昆鴻協助下，洽商
    系爭買賣契約繼續履約事宜，嗣兩造即於當日合意解除系爭
    買賣契約等語。上訴人雖否認有合意解除契約之意思，惟據
    證人李昆鴻於原審證述：「（問：兩造是否有在 93年的7月
    12日到你們代書事務所？）答：有，到事務所協商一些爭議
    點，當時是晚上9點到我們事務所來，協商爭議點是協商150
    萬元付款的事情，付款拖延的時間就是雙方再協商的地方，
    被上訴人當天提到何事現在已經不能明確記憶。」、「（問
    ：是否還記得上訴人當天在協商時所談的內容？）答：不記
    得。」、「（問：當天有無退仲介費給兩造？）答：我當時
    只有收買方的仲介費，因為買賣不成就退給買方，買賣不成
    是因為細節談不攏。」、「（問：是何細節談不攏？）答：
    150萬元都還沒付。」、「（問：7月12日有無再幫兩造協商
    繼續履行買賣契約？）答：有，但是談不攏。」、「（問：
    據你所知在7月12日晚上上訴人是否有匯款150萬元給被上訴
    人？）答：這我不清楚。」、「（問：當天上訴人有無提到
    他已匯款 150萬元給被上訴人？）答：我沒聽到，不知道。
    」、「（問：兩造在本件買賣契約是何處談不攏？）答：15
    0萬元付款遲延會讓地主擔心。」、「（問：在7月12日協談
    過程中上訴人有無一直表示希望能繼續履約，但是被上訴人
    不同意？）答：我沒有聽到。」、「（問：剛剛所謂的買賣
    不成，何意？）答：不要再繼續買賣契約，我們才會將仲介
    費返還。」、「（問：當天你收的仲介費是否是支票？）答
    ：是支票，我當天因為買賣不成將仲介支票交給上訴人，上
    訴人並沒有表示其他意見就直接收下。」、「（問：7 月12
    日有無其他辦理過戶的資料互相交還給對方？）答：本來就
    沒有交付任何的資料，所以就沒有交還。」等情（見原審卷
    第52至58頁筆錄），是上訴人於 93年7月12日在代書事務所
    ，已取回先前所交付之仲介費用20萬元，業經證人李昆鴻於
    原審證述明確，而仲介費為成立系爭買賣契約之報酬，上訴
    人業經取回仲介費20萬元；被上訴人並於原審將上訴人所匯
    入其帳戶之 150萬元價金，當場返還上訴人（見原審卷第32
    頁筆錄），按買賣契約成立後，買受人應負交付約定價金於
    出賣人之義務，既為民法第 367條所明定，則買受人對於出
    賣人所交付之價金，在買賣契約未失其效力之前，出賣人本
    無返還義務，則兩造有解除系爭買賣契約之意思至明，足認
    被上訴人辯稱兩造已於 93年7月12日同意不再繼續履行系爭
    買賣契約，且上訴人當日收受李昆鴻退還之仲介費時，亦無
    異議，可見兩造已於當日合意解除系爭買賣契約等語，應堪
    予採信。是則系爭買賣契約既經兩造於 93年7月12日合意解
    除而消滅。上訴人就已消滅之系爭買賣契約主張其於93 年7
    月23日以新竹英明郵局第 948號存證信函，通知被上訴人依
    系爭契約第10條後段之規定解除契約云云，即非可取。
七、次按違約金係當事人約定契約不履行時，債務人應支付之懲
    罰金或損害賠償額之預定，以確保債務之履行為目的。至若
    契約之解除，如係基於契約當事人兩造之合意，除另有特約
    外，當事人之一方自不得本於已合意解除之契約，再請求違
    約金。查兩造既於 93年7月12日合意解除系爭買賣契約，則
    系爭買賣契約已消滅，被上訴人即無繼續履行契約所定出賣
    人之義務；且兩造於合意解除系爭買賣契約時，並未有任何
    違約金之特約，有如前述，是上訴人主張其於 93年7月13日
    寄發新竹光華街郵局第172號存證信函予被上訴人內載：「
    ．．．請台端依合約規定第 3條實施用印，如於期限內仍未
    完成用印，則依合約內容第10條之相關規定辦理。」等情，
    復於93年7月15日再寄發新竹光華街郵局第174號存證信函予
    被上訴人記載：「敦請台端依雙方土地買賣合約相關規定實
    施用印及交付代書相關證件，業已於匯款完成當日通知及93
    年7月13日新竹光華街郵局第172號存證信函通知，貴端仍未
    有善意之回應，請於93年7月19日中午12點前依合約第3條規
    定辦理，如於期限到達之後仍未依規定辦理之際，本人將視
    貴端甲○○小姐違反買賣合約，屢經通知仍未善盡義務人職
    責，訴請違約賠償，依照合約內容第10條相關規定辦理。」
    云云，自失所依據。是上訴人認被上訴人不依約履行出賣人
    應盡之義務，應依系爭契約第10條約定，給付其所收價款同
    額之損害金150萬元予上訴人，核屬無據。
八、綜上所述，上訴人主張，為不足採，被上訴人抗辯，尚屬可
    信。是則上訴人執此主張被上訴人應給付違約金云云，自屬
    無據。從而，上訴人主張本於系爭買賣契約之法律關係，請
    求被上訴人給付 150萬元，為無理由，不應准許。其假執行
    之聲請亦失所附麗，應併予駁回。原審為上訴人敗訴之判決
    ，及駁回其假執行之聲請，並無不合。上訴意旨指摘原判決
    不當，求予廢棄改判，為無理由，應予駁回。
九、本件事證已臻明確，兩造其餘之陳述及其攻擊防禦方法，經
    審酌核與判決結果不生影響，不再一一論述，併予敘明。
據上論結，本件上訴為無理由，依民事訴訟法第449條第1項、第
78條，判決如主文。
中　　華　　民　　國　　94　　年　　7　　月　　 5 　　日
      　　　　　　民事第九庭　審判長法　官  吳景源
　　　　　　　　　　　　　          法　官  滕允潔
    　　　　　　　　　　　　  　　　法　官  連正義
正本係照原本作成。
不得上訴。
中　　華　　民　　國　　94　　年　　7 　　月　　7 　　日
　　　　　　　　　　　　　　　　　　書記官  張永中
